最　高　行　政　法　院　判　決　　　　　　　　　　九十三年度判字第九二六號
　　上　訴　人　國霸機械工程有限公司
　　代　表　人　乙○○
　　訴訟代理人　蔣瑞琴律師
　　被 上訴 人　經濟部智慧財產局
　　代　表　人　丙○○
　　參　加　人　光寶科技股份有限公司
　　代　表　人　甲○○
　　訴訟代理人　謝宗穎律師
右當事人間因新型專利異議事件，上訴人對於中華民國九十二年三月五日臺北高等行
政法院九十一年度訴字第四○三號判決，提起上訴，本院判決如左：
　　主  文
上訴駁回。
上訴審訴訟費用由上訴人負擔。
　　理  由
本件上訴人起訴主張：參加人光寶科技股份有限公司（原台灣光寶電子股份有限公司
）於民國八十四年七月二十四日以「鎖式支架與模粒扶座結合之結構」向被上訴人申
請新型專利，經編為第00000000號審查，准予專利。公告期間，上訴人以其
不符新型專利要件，提起異議，並提出異議附件二上訴人與惠普科技股份有限公司（
下稱惠普公司）共同開發之產品照片、附件三西元一九九○年及一九九二年間T1-3/4
型產品設計圖、附件四系爭案圖式與附件三設計圖比較圖式、附件五西元一九九三年
七月五日之訂購單正本及八十二年八月四日編號SU00000000之統一發票正本、附件六
西元一九九三年產品設計圖影本四份、附件七西元一九九四年四月十一日圖面傳真本
、附件八西元一九九三年十月五日、一九九四年一月四日及一九九五年八月三日之產
品訂購單正本，及八十二年十月二十日、八十三年一月十一日及八十四年四月二十一
日之統一發票正本、附件九西元一九九五年產品設計圖影本二份為證據。案經被上訴
人審查，於九十年七月十九日以（九○）智專三（一）○二○三一字第○九○八九○
○一一七四號專利異議審定書為異議不成立之處分。惟查，附件三具系爭案支腳間具
夾持體之支撐座，及模組粒上扶座槽之構造，以及被上訴人首次異議審定時向惠普公
司查得其曾就附件三設計圖之產品為交易。附件八之西元一九九四年一月四日及一九
九五年八月三日開立產品訂購單正本及八十三年一月十一日及八十四年四月二十一日
統一發票正本上，皆已載明附件六「B-0000-0000-0 」圖上所載之「0000-0000 」已
公開販售，則據該圖之同一表格中，亦記載有相對應之支架型號（LEADFRA- ME ）為
018"T1-3/4，則將之與附件三之設計圖作比對，可知附件三之圖示之鎖式支架早已公
開販售。附件六模組粒業經公開出售係為被上訴人所自承之事實，以及縱由附件六上
之圖示無法證明系爭案之鎖式支架部分已喪失新穎性，至少亦可證明系爭案之模組粒
部分，並不具有新穎性。又專利之比對，應就其專利範圍之構成元件逐一比對，而對
非構成專利範圍之部分，則無比對之必要。系爭案之專利範圍，既不包括模組粒之下
部形狀，則在為專利比對時，自無將之一併列入之理，系爭案專利範圍既只在於支腳
上具支撐座及其上之夾持體及模組粒上相應扶座槽之卡合結構，而附件六之模組粒上
確有相應之扶座槽，故可知系爭案與附件六確屬相同結構，亦可合理推知附件六必有
相應之支架，故系爭案確實不具新穎性，而不符合專利要件。附件三、七、九皆為內
部文件，無法證明有公開之事實，惟據上指內部文件之日期（西元一九九一年七月二
十一日），可知上訴人自八十年起，即已開始使用相關技術，而系爭案迄至八十四年
方提出本件專利申請，故可當然研判出，以八十四年之技術水準，熟知本項技術人士
當可輕易完成該項技術，系爭案顯然不具進步性，不符專利法第九十八條第二項之規
定等情，爰請判決將訴願決定及原處分均撤銷；命被上訴人為「第00000000
號『鎖式支架與模粒扶座結合之結構』之專利異議成立，應不予專利」之處分，或另
為適法之處分。
被上訴人則以：本件前經訴願決定機關於八十九年三月三十一日以經（八九）訴字第
八九○八六三九二號訴願決定撤銷後，經被上訴人重為審查，經詳細比對附件三之
D-0000-0000-0設計圖與附件二實物照片，差異確實存在，因此附件二之實物並非根
據附件三設計圖所製造，故而附件二、三無法互為聯比，亦難據附件二、三、五證明
系爭案已有公開交易，再加上附件二實物照片上並無拍攝日期，因此附件二應不具證
據力。另經比對其餘附件證據，均不足以認定系爭案有不符合專利要件之依據，被上
訴人所為之原處分並未違法等語，作為抗辯。
原審斟酌全辯論意旨及調查證據之結果，以系爭第00000000號「鎖式支架與
模粒扶座結合之結構」新型專利案，包括一模組粒本體及一鎖式支架本體，鎖式支架
本體夾持於該模組粒本體中，該鎖式支架本體上配置有複數個支腳，並於鎖式支架本
體與支腳中設置一橫向支撐座，另於複數支腳間之支撐座上設有可供固定於扶座之挾
持體，並設有兩相對之夾腳可卡含於模組粒本體之扶座槽上。上訴人提出前述附件二
至附件九等證據異議。經被上訴人審查，以異議所提證據無法證明系爭案非首先創作
與不具新穎性，而為異議不成立之審定。查訴願機關以八十九年三月三十一日經（八
九）訴字第八九○八六三九二號訴願決定將原處分撤銷，針對附件二與附件三之間的
關係提出二點質疑：(1)附件三之 D-0000-0000-0設計圖中鎖式支架相對於成對夾腳另
側之多邊形片狀支撐座中並無圓孔，但附件二中下幅照片中則有一明顯之圓孔。(2)D-
0000-0000-0設計圖面上有一箭頭指稱「NO MLE FEAT ON EVERY 5'TH UNIT 」字樣，
其係指每經五個單位免除一個 MLE（多邊形片狀支撐座與一對夾腳）構件，因此整條
鎖式支架之橫料帶上係採每五個斷續間隔設置，然而附件二之實物照片則採連續設置
等語。經被上訴人重為審查，詳細比對附件三之D-0000-0000-0 設計圖與附件二之實
物照片，前述差異確實存在，附件二之實物並非根據附件三之設計圖所製造，故附件
二、三無法互為聯比，亦難據附件二、三、五證明系爭案已有公開交易，再加上附件
二之實物照片上並無拍攝日期，因此附件二應不具證據力。又附件六僅係影本，其真
偽尚待其他關聯證據佐證判斷，所載內容尚難遽採為真正，無法與附件八聯比而稱附
件六已公開銷售，亦無從據附件六所載與附件三、八聯比而稱附件三設計圖之鎖式支
架已公開販售。又被上訴人迄未於兩次異議審定認定附件六具公開出售之事實，原審
定僅指出附件八所載「0000-0000」，雖可證明附件六「B-0000-0000-0 」、「SHEET
2OF 5」圖上所載「0000-0000」已公開販售，惟附件六僅具模組粒本體構造，尚乏系
爭案之鎖式支架本體構造，復專利之審查係按申請專利範圍整體構造論究，尚無就部
分構造作為認定依據之理，故而附件六模組粒既僅具系爭案部分構造，礙難作為整體
構造已公開出售之採證依據。附件六為影本且為公司內部資料，如前所述，其僅具模
組粒本體構造，尚乏與之配合之鎖式支架本體，顯然與系爭案之構造不同，至於其下
部延伸多數圓凸體並未見於系爭案，亦與系爭案有別。上訴人既自坦承附件三、七、
九為內部文件未有公開，其非屬已見公開之習知技藝，自無從作為既有技術之比較依
據，且上訴人徒托空言主張熟知本項技術人士當可輕易依據八十四年之技術水準完成
系爭案等情，要俱出於一己主觀之推臆，非堪憑信為真實。再專利異議事件之行政爭
訟程序，係就原處分所審定範圍審究其有無違法或不當之情形，上訴人於原處分審查
程序終結後，又於本件行政訴訟程序中另稱系爭案有違反專利法第九十八條第二項之
情事，該等補充事項非屬原異議主張，非原處分所得論究，自不足據以指原處分有所
違誤。上訴人於本件行政訴訟中所提出之惠普公司於八十四年五月二十四日向馬來西
亞「MATSUSHITA PRECISION IND. CO. 」公司訂購附件三鎖式支架之訂購單，核為新
證據，既未於異議時提出供參加人答辯及被上訴人審認，即非嗣後之訴願、行政訴訟
程序所得審究。綜上所述，被上訴人所為「異議不成立」之處分，並無違誤，訴願決
定予以維持，亦無不合，上訴人訴請撤銷訴願決定及原處分，並命被上訴人為「第0
0000000號『鎖式支架與模粒扶座結合之結構』之專利異議成立，應不予專利
」之處分，或另為適法之處分，均無理由，因將上訴人之訴駁回。
上訴意旨略謂：上訴人於異議程序，即提出附件六設計圖之正本，並再次將該正本之
申請書於原審提出，不料原審對該證物視若無睹。上訴人為證明附件六中型號0000-0
000 之模組粒業已出售，於原審製作說明一份，將引證案銷售流程以比對方式呈現，
原判決竟謂「無法與附件八對比而稱異議附件六已公開銷售」。又上訴人自始至終主
張附件三、七、九之設計圖業已生產多時，從未主張其僅為內部文件未有公開。原判
決竟謂「原告既自坦承附件三、七、九為內部文件未有公開」，已有認定事實與證據
不符之違法。原判決一方面認定被上訴人於審定時，認定附件八之發票可證明附件六
之型號000-0000之模組粒已公開銷售，但同時又認定被上訴人「迄今未於兩次異議審
定認定附件六具公開出售之事實」，則原判決自有判決理由矛盾之違法。就模組粒部
分，上訴人於原審起訴狀中已指出被異議案與附件六確屬相同結構，原判決竟對上訴
人之陳述未置一詞，且延用被上訴人於審定時之錯誤說詞。又支架部分，在實務上「
訂購單」、「統一發票」與「產品設計圖」三者就產品名稱（標的物）之表達內容，
難免發生「無法逐字相同」之情形，不過詳查附件三（產品設計圖四份）與附件五（
訂購單、統一發票）之內容，其間存在充分的證據關聯性，毋庸置疑。然原判決就附
件三及附件五可證明支架部分公開銷售乙事，卻未為任何不採之理由。另鎖式支架部
分，由惠普公司以八十六年八月十三日函確定曾於該設計之產品為交易，此部分證據
既為被上訴人所自行查知，自應援引以為證據。然原判決未為任何不採之理由，有判
決不備理由之違法。參照本院八十二年度判字第二五二號判決意旨，原判決以附件六
為影本且為公司內部資料，認尚難遽採為真正為由，而認無法與附件八聯比而稱附件
六已公開出售，自屬不當。又原判決認證五號採購附件三鎖式支架之訂購單為新證據
，非嗣後之行政訴訟程序所得審究，與本院七十八年度判字第四三七號判決意旨不符
，且與訴訟經濟原則有違，亦違反行政訴訟法第一百三十三條之規定，原判決有判決
不適用法律之違誤。附件八之訂購單及發票，明白記載其乃針對附件六模組粒設計圖
中型號0000-0000 之模粒圖所為之訂購單及統一發票，足以證明系爭貨物確有公開銷
售之事實，則就附件六模組粒公開銷售之事實，上訴人既已提出確切之證據，原判決
自應依已呈現之證據認定事實，原判決捨棄此明確之證據而為認定事實，有違最高法
院六十九年台上字第七七一號判例意旨云云。
本院查：上訴理由所述諸項證據間之真偽及有無關聯性，核屬事實認定問題，事實審
法院有衡情斟酌之權，苟已斟酌全辯論意旨及調查證據之結果，而未違背論理法則或
經驗法則，不得遽指為違法。原判決係以原審定僅指出附件八所載「0000-0000 」，
雖可證明附件六「B-0000-0000-0」、「SHEET 2 OF 5」圖上所載「0000-0000」已公
開販售，惟附件六僅具模組粒本體構造，尚乏系爭案之鎖式支架本體構造，顯然與系
爭案之構造不同，又其下部延伸多數圓凸體並未見於系爭案，亦與系爭案有別，故而
附件六模組粒既僅具系爭案部分構造，礙難作為整體構造已公開出售之採證依據，尚
無上訴人所指認定事實顯與證據不符，或有判決不備理由或理由矛盾之情形。至於附
件六證物正、影本之提出，僅在程序上決定證據資料之適格性，與原審法院就爭點事
實之實質內容判斷尚無影響。又查附件三係T1-3/4型產品設計圖、附件七係圖面傳真
本、附件九係產品設計圖影本，原判決認屬公司內部文件，其非屬已見公開之習知技
藝，自無從作為既有技術之比較依據，核與論理及經驗法則無違，自無上訴人所指認
定事實與證據不符之情形。又按行政訴訟法第四條之撤銷訴訟，旨在撤銷行政機關之
違法行政處分，藉以排除其對人民之權利或法律上之利益所造成之損害。而行政機關
作成行政處分後，其所根據之事實發生變更，如非行政機關作成行政處分時事實認定
錯誤，行政法院不得據此認該處分有違法之瑕疵而予撤銷。原判決認上訴人於本件行
政訴訟中所提出之惠普公司於八十四年五月二十四日向馬來西亞「MATSUSHITA PRECI
SION IND. CO. 」公司訂購附件三鎖式支架之訂購單，核為新證據，既未於異議時提
出供參加人答辯及被上訴人審認，即非嗣後之訴願、行政訴訟程序所得審究，於法洵
無不合，自無判決不適用行政訴訟法第一百三十三條規定之違誤，亦與訴訟經濟原則
無涉。上訴論旨，除執前詞，並就原審取捨證據、認定事實之職權行使事項，指摘原
判決有認定事實與證據不符、判決不備理由或理由矛盾、判決不適用法則等違背法令
情事，求予廢棄，難認有理由，應予駁回。
據上論結，本件上訴為無理由，爰依行政訴訟法第二百五十五條第一項、第九十八條
第三項前段，判決如主文。
中　　華　　民　　國　　九十三　　　年　　　七　　　　月　　二十二　　　日
                    最 高 行 政 法 院  第 三 庭
                                審 判 長 法  官　　　廖　政　雄
                                         法  官      林  茂  權
                                         法  官　　　林　清　祥
                                         法  官　　　鍾　耀　光
                                         法  官　　　姜　仁　脩
右  正  本  證  明  與  原  本  無  異
　　　　　　　　　　　　　　　　　　　　 法院書記官　蘇  金  全
中　　華　　民　　國　　九十三　　　年　　　七　　　　月　　二十二　　　日
